【裁判字號】    93,重訴,1336
【裁判日期】    950627
【裁判案由】    塗銷所有權移轉登記等
【裁判全文】
臺灣臺北地方法院民事判決            93年度重訴字第1336號
被      告
即反訴原告  甲○○
共      同
訴訟代理人  黃福雄律師
            邱玉萍律師
            黃慧婷律師
原      告
即反訴被告  乙○○
訴訟代理人  黃秀禎律師
複代理人    楊宗翰律師
上列當事人間塗銷所有權移轉登記等事件，本院於民國95年5月
29日就反訴部分言詞辯論終結，補充判決如下：
    主  文
反訴原告之訴及其假執行之聲請均駁回。
反訴訴訟費用由反訴原告負擔。
    事實及理由
甲、程序方面：
一、按訴訟標的之一部或訴訟費用，裁判有脫漏者，法院應依聲
    請或依職權以判決補充之，民事訴訟法第233條第１項定有
    明文。查本件本訴部分業經本院於民國95年1月12日言詞辯
    論終結，並於同年月26日宣判在案，惟被告即反訴原告甲○
    ○於94年3月14日向本院提起反訴，雖於94年8月18日具狀撤
    回請求原告即反訴被告乙○○遷讓房屋部分，然尚有返還不
    當得利部分未為裁判，茲依反訴原告之聲請以判決補充之，
    合先敘明。
二、按訴狀送達後，原告不得將原訴變更或追加他訴，但被告同
    意、擴張或減縮應受判決事項之聲明者，不在此限；被告於
    訴之變更或追加無異議，而為本案之言詞辯論者，視為同意
    變更或追加，民事訴訟法第255條第1項第1款、第3款、第2
    項分別定有明文。反訴原告起訴之聲明第1項請求「反訴被
    告應自93年9月16日起至遷讓返還坐落台北市○○區○○段3
    小段447地號、469地號土地，門牌號碼為台北市○○街323
    巷3號6樓之3之建物（下稱系爭房地）及其附屬停車位之日
    止，按月給付反訴原告新台幣（下同）53.311元。」，嗣於
    訴狀送達後之95年4月13日具狀變更訴之聲明為「反訴被告
    應自93年9月16日起至95年1月15日止按月給付反訴原告46,3
    08元，並自95年1月16日起至遷讓返還系爭房地及其附屬停
    車位於反訴原告之日止，按月給付反訴原告53.311元。」，
    再於95年5月29 日當庭變更聲明為「反訴被告應自93年9月
    16日起至95年4月15日止按月給付反訴原告46,308元，並自
    95年4月16日起至遷讓返還系爭房地及其附屬停車位於反訴
    原告之日止，按月給付反訴原告53.311 元。」，所為核屬
    減縮應受判決事項之聲明，且經反訴被告同意，故反訴原告
    所為前開減縮聲明應予准許。
乙、實體方面：
一、反訴原告起訴主張：
  (一)反訴原告於93年9月5日與訴外人丙○○簽訂不動產買賣契約
    ，購買丙○○所有系爭房地及其附屬停車位，已依約付訖所
    有買賣價款，於93年9月16日辦畢所有權移轉登記，丙○○
    與其女搬離系爭房地，並將系爭房地之鑰匙交予反訴原告，
    完成系爭房之點交手續，屬反訴原告所有，豈料反訴被告即
    丙○○之配偶竟無權占用系爭房地，屢經催討，均未返還。
  (二)反訴被告占用系爭辛亥段3小段447地號土地之面積為135.3
    平方公尺，其93年1月之土地申報地價為每平方公尺新台幣
    34,000元，系爭469地號土地之面積為5.96平方公尺，其93
    年1月之土地申報地價為每平方公尺59,804元，反訴被告占
    用土地價值高達4,956,632元（尚未包括系爭建物之價值）
    。且系爭土地坐落於台北市大安區，位處敦化南路、基隆、
    和平東路交接口附近，週邊有捷運、多路公車行經，且有高
    架道路，交通甚為便利。此外，該街道與鄰近有遠東國際大
    飯店、銀行、台灣大學、台北師範學院、和平高中、芳和國
    中、大安國小及各式商店等，商業發達、交通便利、生活機
    能甚佳。反訴被告無權占用系爭房地，而受有相當於租金之
    不當得利，依土地法第97條計算，系爭房地月租金至少41,3
    08元（計算式：4,956,632×10%÷12＝41,308.098）；其附
    屬停車位依該地區市場行情，每月租金至少逾5,000元；至
    於管理費部分，系爭房地管理費每月6,003元（每坪100 元
    ，建物面積60.3坪，合計6,003元），停車位管理費每月600
    元，系爭房地中央空調設施基本費每月400元，合計7,003元
    ，反訴被告管理費僅繳納至95年4月15日，使反訴原告受有
    損害，反訴原告自得依民法第179條之規定，請求反訴被告
    給付相當於租金之不當得利。
  (三)並聲明：
    1.反訴被告應自93年9月16日起至95年4月15日止按月給付反
      訴原告46,308元，並自95年4月16日起至遷讓返還系爭房
      地於反訴原告之日止，按月給付反訴原告53.311元。
    2.願供擔保請准宣告假執行。
二、反訴被告則抗辯如下：
  (一)反訴原告與丙○○於93年9月間簽立之不動產買賣契約及所
    有權移轉登記，均顯係出於通謀虛偽意思表示，根本無出售
    系爭房地及其附屬停車位之事實存在。況查，反訴被告與丙
    ○○之婚姻係並未終結，且系爭房地為二人之婚後財產，是
    反訴被告自有合法居住及使用權限，並得依民法第1020條之
    1等規定主張權利，從而反訴原告返還不當得利之請求，顯
    無理由。
  (二)縱認系爭房地無通謀虛偽等無效或不成立之原因，因就物權
    契約部分，丙○○迄未完成系爭房地之點交，則反訴原告與
    丙○○所訂定之不動產買賣契約亦未現實生效，是反訴原告
    尚未取得系爭房地之所有權，則反訴原告以所有權人之地位
    主張不當得利，即失法律依據。
  (三)按反訴原告係以系爭土地申報地價10%計算租金，惟查，本
    件系爭房屋係供住宅使用，實無逕依土地法所規定城市土地
    之最高額租金核算本件不當得利之理，惟倘認反訴被告仍須
    給付相當租金之不當得利，則反訴被告認應酌減至1%為適當
    ，請鈞惠予酌減。次查，系爭房屋之附屬停車位並非由反訴
    被告所占用，反訴原告無權請求，況反訴原告僅係片面依據
    「該地區市場行情」主張其按月受有5,000元之損失，亦欠
    實據。再查，自93年8月1日起至95年4月15日為止，系爭房
    屋之管理費用均為反訴原告所繳納，益證反訴原告現據以計
    算不當得利之標準，顯係浮濫。
  (四)並聲明：
    1.反訴原告之訴駁回。
    2.如受不利判決，願供擔保請准免假執行。
三、兩造不爭執之事實：
  (一)原告與被告丙○○係於88年5月9日結婚，婚姻關係仍然存續
    中。
  (二)系爭房地及其附屬停車位係於89年8月24日以買賣為原因登
    記為丙○○所有。
  (三)丙○○與反訴原告甲○○於93年9月5日簽訂不動產買賣契約
    書，由丙○○以總價1,820萬元（其中設備傢具20萬元）將
    系爭房地及其附屬停車位出售予反訴原告甲○○，被告甲○
    ○簽發支票7紙面額共計1,820萬元交付被告丙○○，上開支
    票均已由丙○○兌領。
  (四)系爭房地及其附屬停車位於93年9月16日以買賣為原因移轉
    登記為反訴原告甲○○所有。
  (五)丙○○於93年11月1日以存證信函請求反訴原告搬離系爭房地
    ，返回台北市○○○路○段219巷22號3樓之3住處。
  (六)丙○○已搬離系爭房地，而反訴被告於93年11月16日經反訴
    原告催告，猶未搬離，仍占用系爭房地中。
  (七)反訴被告就系爭房地管理費、停車位管理費繳納至95年4 月
    15日止。
    上開事實，為兩造所不爭執，且有結婚證書（見本院卷(一)第
    85頁）、臺北市大安地政事務所異動索引、土地暨建物登記
    謄本（見本院卷(二)第103頁、第121至124頁）、系爭房地買
    賣契約（見本院卷(二)第10至13頁）、支票影本7紙及交款備
    忘錄1紙（見本院卷(一)第221至227頁）、丙○○存證信函（
    見本院卷(二)第36至47頁）、反訴原告存證信函及律師函（見
    本院卷(二)第29至35頁）、復華銀行馬蘭分行94年3月20 日函
    附往來交易明細表、支票兌領明細表各1紙、支票影本7紙、
    匯入交易明細表5紙（見本院卷(二)第82至97頁）、土地暨建
    物登記謄本（見本院卷(一)第8至10頁）管理費收據21紙（見
    本院卷(二)第333至339頁、第376頁）等件附卷可稽，自堪信
    為真實。
四、兩造之爭點及論斷：
    反訴原告主張反訴被告無權占用系爭房地及其附屬停車位而
    受有利益，使反訴原告受有損害，依民法第179條之規定，
    反訴被告應給付相當於租金之不當得利等語。為反訴被告所
    否認，並以前揭情詞置辯。是本件兩造之爭點為：(一)反訴被
    告是否無權占用系爭房地及其附屬停車位？(二)反訴原告請求
    反訴被告給付之不當得利損害金，有無理由？茲論述如下：
  (一)關於反訴被告是否無權占用系爭房地及其附屬停車位之爭點
    ：
    1.本件原告即反訴被告提起本訴，先位訴之聲明請求確認丙
      ○○與被告即反訴原告間就系爭房地買賣關係不存在，被
      告即反訴原告應塗銷系爭房地於93年9月16日以買賣為原
      因所為之所有權移轉登記；備位訴之聲明請求丙○○與被
      告即反訴原告間就系爭房地於93年9月16日所為所有權移
      轉登記行為應予撤銷，業經本院於95年1月26日判決原告
      即反訴被告敗訴在案，反訴原告本於所有權人地位主張反
      訴被告占有系爭房地及其附屬停車位而受有相當於租金之
      不當得利，是否有理由，端視反訴被告是否無權占有系爭
      房地及其附屬停車位。
    2.按當事人主張有利於己之事實者，就其事實有舉證之責任
      ，民事訴訟法第277條定有明文。又按民事訴訟如係由原
      告主張權利者，應先由原告負舉證之責，若原告先不能舉
      證，以證實自己主張之事實為真實，則被告就其抗辯事實
      即令不能舉證，或其所舉證據尚有疵累，亦應駁回原告之
      請求（參最高法院17年上字第917號判例）。經查，系爭
      房地及其附屬停車位於93年9月16日移轉登記為反訴原告
      所有，為兩造所不執，惟反訴原告主張丙○○已將系爭房
      屋之鑰匙交付則為反訴被告所否認，反訴原告就此有利於
      己之事實應負舉證之責任，然反訴原告迄今尚未就此有利
      於其之事實為舉證，以證實其主張之事實為真實，尚難為
      有利反訴原告之事實認定。參以，丙○○於93年11月1日
      致反訴被告之存證信函，聲稱：「……因93年11月中旬交
      屋期限在即，倘妳（指反訴被告）仍拒絕搬回，將致本人
      陷於違約之情，而有遭買方求償索賠之虞」等語（見本院
      卷(二)第45至46頁），足以證明反訴原告與丙○○係約定於
      93年11月中旬交付系爭房地及其附屬停車位，然因反訴被
      告迄未搬遷，致丙○○尚未將系爭房地及其附屬停車位交
      付予反訴原告等情屬實。且反訴原告訴訟代理人於本院95
      年3月23日言詞辯論時所自承：「反訴被告有換鎖又不搬
      遷，造成我們無法使用」等語（見本院卷(二)第327頁反面
      ），亦可佐證系爭房地及其附屬停車位尚未完成交付程序
      。是反訴原告所為丙○○已於93年9月16日移轉登記系爭
      房地及其附屬停車位之同時，即將鑰匙交付之主張，顯非
      真實。
    3.次按不動產買賣契約成立後，其收益權之歸屬，依民法第
      373條規定，應以標的物已否交付為斷，與是否已辦理所
      有權移轉登記無涉，出賣人固負有交付出賣之不動產與買
      受人之義務，但在未交付前，其繼續占有買賣標的，僅屬
      債務不履行，尚難指為無權占有，不因其所有權移轉登記
      已完成而有異（參最高法院84年度台上字第3001號判決）
      。本件反訴原告為系爭房地出賣人丙○○之配偶，於不動
      產買賣契約成立前即居住系爭房地，是不動產買賣契約成
      立後，在未交付前，若出賣人丙○○繼續仍占有買賣標的
      ，僅屬債務不履行，尚難指為無權占有，同理身為出賣人
      配偶之反訴被告繼續占有系爭房地迄今，致丙○○無法交
      付買賣標的，亦僅丙○○對反訴原告負債務不履行之責任
      ，難認反訴被告係無權占有系爭房地及其附屬停車位。
  (二)關於反訴原告請求反訴被告給付不當得利損害金之爭點：
    按無法律上原因而受利益，致他人受損害者，應返還其利益
    ，民法第179條固有明文。惟查，反訴被告並非無權占有系
    爭房地及其附屬停車位，已如上述，反訴原告既未受有不能
    使用、收益系爭房地及其附屬停車位之損害，故反訴原告依
    不當得利之法律關係，請求反訴被告給付無權占有系爭房地
    及其附屬停車位所獲得相當於租金之利益，即屬無據。
五、綜上所述，反訴原告依不當得利之法律關係，請求反訴被告
    自93年9月16日起至95年4月15日止按月給付46,308元，並自
    95年4月16日起至遷讓返還系爭房地之日止，按月給付53,31
    1元，為無理由，不應准許。反訴原告既受敗訴之判決，其
    假執行之聲請即失所依據，應併予駁回。
六、因本案事證已臻明確，兩造其餘主張陳述及所提之證據，均
    毋庸再予審酌，附此敘明。
七、據上論結，本件原告之訴為無理由，依民事訴訟法第78條，
    判決如主文。
中    華    民    國    95    年    6     月    27    日
                  民事第三庭    法  官  曾啟謀
以上正本係照原本作成
如對本判決上訴，須於判決送達後20日內向本院提出上訴狀
中    華    民    國    95    年    6     月    27    日
                                書記官  王月伶


司法院資訊處製作；財團法人民間司法改革基金會備份。
